【裁判字號】    96,親,179
【裁判日期】    970324
【裁判案由】    終止收養關係
【裁判全文】
臺灣桃園地方法院民事判決               96年度親字第179號
原      告  丙○○
                      
            丁○○
法定代理人  戊○○
上2 人共同
訴訟代理人  黃暖琇律師
被      告  乙○○
訴訟代理人  邱天一律師
上列當事人間請求終止收養關係事件，於中華民國97年3 月10日
言詞辯論終結，本院判決如下：
    主  文
准予終止原告丙○○（男，民國○○年○○ 月○○日生、身分證統一編
號：Ｚ000000000號）、丁○○（男，民國○○年 ○○月○○日生，身分
證統一編號：Ｚ000000000號）與被告乙○○（男，民國○○年○○月
○○日生，身分證統一編號：Ｚ000000000號）間之收養關係。
訴訟費用由被告負擔。
    事  實  及  理  由
一、原告2 人起訴主張：原告丙○○（男，民國○○年○○月○○日生
    ）、丁○○（男，○○年○○月○○日生）之母親戊○○於76年間
    因前夫不幸車禍往生，當時已懷有原告丁○○，適與被告認
    識，而於78年3 月25日再婚，被告則於78年5 月20日收養原
    告丙○○、丁○○為養子。被告與戊○○婚後不睦，且被告
    嗜賭，常有徹夜或逾2 、3 日不歸之情形，倘戊○○追問行
    蹤，被告則惱羞成怒，動輒咆哮、惡言相向或摔擲東西洩憤
    ，還曾把客廳茶几抬起來砸爛，還曾赤手空拳將落地玻璃搥
    破，原告丙○○、丁○○自小飽受恐懼，只能依附戊○○過
    生活，自收養之始即未曾與被告建立感情。而被告對於原告
    2 人成長過程漠不關心，甚少互動，偶而只會差譴原告2 人
    替被告買香菸、飲料，而無父子間之親情互動，惟顧念戊○○與被告尚有夫妻關係，未能終止收養關係，而戊○○既與
    被告於96年9 月10日離婚，且約定對於原告丁○○之監護權
    由原告單獨行使，則實無再維持有名無實之父子關係，爰依
    民法第1081條第1 項第1 款、第4 款之規定，依選擇合併提
    起本訴，聲明求為終止兩造間之收養關係之判決等語。
二、被告則以：伊自78年5 月20日收養原告2 人，時2 人僅分別
    為7 歲、1 歲之幼童，雖非親生，然視為己出，養育照護迄
    今已近20年，因照顧良好，原告丙○○才得以成功大學畢業
    ，而原告丁○○也考取台灣大學。詎伊與原告2 人母親戊○○於96年9 月10日甫離婚，原告2 人竟隨即提起終止收養訴
    訟，將伊扶養恩情置之不顧，甚至極盡誣蔑詆毀，想與伊劃
    清界線。伊小學未畢業，僅從事水電零工，經濟本不寬裕，
    與戊○○結婚後還另育有1 名子女己○○，而戊○○並無工
    作，伊1 人為養5 口之家，且需繳納房貸而經常入不敷出，
    向外舉債，且又對朋友太過信任，為人作保受騙，加上廠商
    經常無法如期撥付工程款而負債，並非在外賭博所積欠債務
    ，伊有錢都交給戊○○處理，並未過問家用支出情形。而伊
    又因鎮日在外忙碌，且沒受過什麼教育，與原告2 人間雖無
    特別關心互動，但也與一般父子相同，過年仍會一起返回老
    家拜年。原告2 人因瞧不起伊學歷、職業，竟恥與伊為伍，
    伊辛苦扶養原告2 人，將來還需原告2 人反哺扶養，原告2
    人為脫免責任，而隨意捏造事由，應難構成難以維持收養關
    係之事由，且伊亦無對原告2 人施以虐待，仍願維持收養關
    係等語，資為抗辯。
三、被告與原告丙○○、丁○○母親戊○○於78年3 月25日結婚
    ，被告於同年5 月20日即以繼父身分收養原告丙○○、丁○○，而原告丙○○、丁○○時分別為7 歲及1 歲之兒童，並
    於婚後○○年○○月○○日育有子女己○○，嗣被告與戊○○於96
    年9 月10日協議離婚，約定對於丁○○、己○○權利義務之
    行使及負擔，均由戊○○任之，原告丙○○迄今已成年，而
    丁○○仍未成年，為兩造所不爭執，並有離婚協議書及戶籍
    謄本在卷可按，堪予認定。
四、經查：
(一)、原告2 人母親戊○○與被告結婚前因前夫往生，又帶著2名
    幼子（即原告2 人），生活經濟上應無以自立，而於78年間
    與被告結婚後，再加上嗣後出生之己○○，需投入精神、體
    力照顧3 名幼子，自無法外出工作，95年間才開始自營麵攤
    生意，生活費用均需仰賴被告，而被告學歷不高，從事水電
    工，收入亦不豐厚，此為兩造所不否認，並有戶籍謄本、兩
    造電子閘門稅務資料查詢結果可佐，且證人己○○亦證稱戊○○的錢可能是向我父親拿或回娘家借的等語，則以被告之
    工作能力，要扶養5 口之家確屬辛勞，再加上婚後85年間購
    買，所有權登記在戊○○名下之門牌號碼為桃園縣○○市○○○街○○巷○○號，價值新臺幣（下同）500 萬元之房地（下
    稱系爭房地），此由離婚協議書記載婚姻存續中雙方所購買
    ，及本院依職權查詢戊○○電子閘門資料系爭房地購買年份
    等資料在卷可佐，則依前述兩造婚後家庭分工情形而言，房
    屋貸款戊○○亦無力繳納，應係由被告繳納始符常情，故被
    告辯稱戊○○離婚時所給付250 萬元，係補償被告支付系爭
    房地之貸款等節，較符前情，且與離婚協議書所載文字內容
    相符，應堪採信，原告2 人主張係被告答應與戊○○離婚及
    終止與原告2 人間之收養關係之對價報酬等語，則未能舉證
    以實其說，而難採信。又以前所述被告獨力賺錢養家及繳付
    貸款情形，被告經濟負擔確屬沈重，再加上被告不否認曾為
    人作保、被廠商積欠工程款等種種情形，更使家中經濟缺口
    加大，自有不斷向親友借支，在外舉債之可能，原告2 人雖
    主張被告係嗜賭成性所造成，並提出被告於93年3 月31日簽
    立之切結書及相關借據為憑，惟切結書內洋洋灑灑包括不做
    保、不背書、不濫賭、不幫人調票、不和地下錢莊有牽扯、
    不得有婚外情發生...等情，亦堪信縱使被告有賭博情形，然
    並非主要欠債之緣由，此無論係證人己○○、原告2 人舅舅
    薛承圍、被告胞弟庚○○均表示被告有無賭博不能確定等語
    可知，則被告其餘因為人做保、背書、遭廠商積欠款項或借
    款而欠債行為，或係因個性關係、或教育程度不高不善理財
    所致，實則不能歸責於被告至明，而以兩造一家五口之一般
    生活開銷及教育經費，亦非向雙方親友支借4 、50萬元而足
    ，故被告與原告2 人近20年來收養關係存續中之所提供金錢
    給付，實不容原告2 人因未知父母間家庭生活費用負擔之詳
    情而輕易抹滅，堪以認定。
(二)、然而，父母子女間之親情連結並非建立在金錢利益關係，原
    告2 人母親戊○○與被告結婚之時，必然是希望原告2 人能
    在完整之家庭中成長，能同時享有父親之關愛與陪伴，因而
    始由被告收養原告2 人，否則一般而言，繼父子女間縱使無
    收養關係，亦會因同為一家人而提供生活經濟所需，不以收
    養為必要，故本件雖被告有提供家中經濟開銷所需，並非父
    子關係維繫之唯一條件。又按民法第1081條第1 項第4 款規
    定：養父母、養子女之一方，有其他重大事由難以維持收養
    關係，法院得依他方、主管機關或利害關係人之請求，宣告
    終止其收養關係，參照同法第1 項第1 至3 款終止收養之事
    由，可知關於終止收養原因，係採破綻主義，亦即養親間一
    般生活關係發生破綻之事實，且達無從回復原有親子共同生
    活之圓滿狀態，得為訴請法院判決終止收養關係。故本件應
    審就則即兩造間之養親關係是否已生破綻，而達無從回復親
    子共同生活之圓滿狀態？
  1.原告2 人主張自被告與戊○○結婚後動輒徹夜未歸，會對戊○○咆哮、毀損家中物品等語，並提出家中物品毀損、滿地
    玻璃碎片之照片3 幀為證，被告雖不否認毀損物品，惟辯稱
    係因戊○○每每與伊爭執離婚事情，不顧及伊隔天還要工作
    ，不讓伊睡覺，才會忍不住砸家裏的東西，且之前都有回家
    ，是後來戊○○每次都要吵架，伊乾脆不要回家等語。經查
    ，證人即原告人舅舅薛承圍到院證述：「之前有收到原告或
    我姊姊（即戊○○）通知我被告有砸東西，我就會過去處理
    ，從70幾年我姊姊和被告結婚以後就有發生過這種事情，當
    時沒有家庭暴力防治法，我及金門的哥哥都有來處理過，原
    告2 人當時都很小，都很害怕」等語，而證人即被告之子己○○亦到院證述：「被告之前常常沒有回家，後來都完全住
    外面，因為被告常常和母親（即戊○○）爭吵，被告要求母
    親將房子辦理貸款替他還債」、「3 張照片（前述家中物品
    遭毀損照片）都是被告造成的，時間我不記得了，是被告和
    母親吵架的時候造成的，有幾次我也在場，都沒有看到母親
    摔東西」、另證人即被告弟弟庚○○亦證稱：「我不太確定
    是否聽過原告2 人母親有跟我提過被告摔東西的事情，但是
    只要為了錢都會爭吵，有了錢都沒有事，請我們去協調的時
    候，有看到2 人在爭吵」、「後來被告沒有與原告住一起，
    就是2 、3 年前被告和原告母親談離婚，所以沒有住一起...
    過年被告和原告2 人回家的時候，互動看起來很好，但是小
    孩越大就越不好」等語，互核3 證人所述，被告確實常與戊○○僅因金錢等細故爭執即情緒失控將家中物品摔壞毀損，
    且近2 、3 年來關係惡化，已沒有住在一起，而就其發洩對
    象雖係針對戊○○，然就照片中客廳、房間及門窗凌亂破碎
    之情形而言，對於同住之子女而言，實不能不產生影響，而
    深感恐懼及困擾，故被告辯稱係戊○○無理取鬧在先等語，
    實未顧及家中尚有其他子女，而屬不良示範，所辯尚無足合
    理化其情緒失控行為造成子女心裏之恐懼。且因未與原告母
    親同住，2 、3 年來當然亦未與原告2 人同住，彼此間自已
    產生莫大隔閡，且漸行漸遠。
  2.又原告2 人主張自幼因依附戊○○，故因戊○○與被告結婚
    始由被告收養，而多年來亦無父子親情互動，僅因顧念戊○○與被告夫妻關係，故維持有名無實之收養關係，而戊○○
    既已與被告離婚，始欲終止收養關係等語，被告則辯稱自己
    學歷不高，收入不豐，為維持一家生計工作忙碌，未與原告
    2 人互動密切，然經濟狀況不好，甚至需向外舉債養家，迄
    今盡心盡力扶養原告2 人將近20年，均就讀一流大學，感情
    也沒有特別不好，現竟遭原告2 人嫌棄，並無難以維持收養
    關係之重大事由等語。然查，證人己○○對於親子關係證稱
    ：「被告就是一副我就是父親，你們都要聽我的，都要配合
    他，父親對我和原告的態度都是一樣的，覺得都很不好，被
    告在我國中3 年級的時候，還問我念國1 還國2 ，被告都不
    會問我功課，被告跟我講話的內容，大概就是要我去便利商
    店替他買東西，後來我問被告在外面做些什麼事情，被告都
    會說叫我不用知道」等語，就此被告並不特別否認，僅表示
    因自己忙於工作，不會去特別注意等語，則就此而論，被告
    在親職能力上確屬嚴重不足，其雖緣於工作忙碌或學歷不足
    ，然以被告僅從事水電工，並無其他兼職，而水電工之工作
    性質，縱偶因承包工程，無法常常返家，然返家既非完全無
    法見到原告2 人或己○○，惟卻缺乏與原告2 人互動之意願
    ，在原告2 人經歷叛逆期而有故意避不見面等疏遠舉動，亦
    未特別加以留意或挽回，此以被告之學經歷主觀程度或許難
    免，然仍不能否認客觀上在未成年子女成長階段過程缺席，
    甚至未曾分享原告2 人考上理想大學之喜悅（被告連原告2
    人大學科系、有無住宿、學費支出等均未曾關心過問）之事
    實，使子女缺乏來自父親之溫馨關愛之幸福感，致原告2 人
    產生家裏有無父親似無差別之感覺，仍不能不謂已使親子共
    同生活之關係出現破綻。
  3.本件雖不能否認兩造在收養之初，互動相處自然，而被告家
    人亦將原告2 人視同家人對待，此有被告提出之被告與被告
    弟弟陳建祥抱著甫在襁褓中之原告丁○○之照片2 幀為證，
    並經證人庚○○證述：「原告丁○○不是被告親生的，我是
    2 、3 年前才知道...原告丙○○國中時數學、理化都是我教
    他的，我還買一台電腦給他們學習，因為我知道被告的學歷
    不高...過年兩造回家的時候，互動看起來很好」等語，此即
    透過完全收養制度所欲達成養親關係之本意，且才會發生96
    年8 月15日因被告對己○○施暴，原告丙○○一氣之下將祖
    先牌位搬下來，被告向證人庚○○訴苦，庚○○聽到祖先牌
    位被搬下來，基於前情盛怒之下毆打原告丙○○之偶發衝突
    事件，此業經兩造及證人己○○、庚○○到院陳述其過程明
    確，原告丙○○確實不應將祖先牌位隨意搬遷冒犯被告之大
    諱，然嚴格而論，兩造間未曾有過衝突，該次衝突純係偶發
    ，且依前後因果而論，尚不足以影響一般父子親情，故被告
    抗辯倘准予終止收養豈非鼓勵為人子者對祖先不敬等語，尚
    與本件終止收養無直接關係，而無足採。
  4.承前所述，兩造在收養之初確實有建立養親關係之真意，而
    被告亦有負擔原告2 人必要生活費用，然而，隨著被告與原
    告2 人母親間爭執漸多，而被告經常情緒失控毀損家中物品
    ，造成原告2 人對被告恐懼、陌生，惟因原告2 人依附母親
    生活，而母親又仰賴被告經濟給付，因著時間經過，被告與
    原告2 人間僅剩下金錢給付關係，而無實際父子親情交流，
    其養親關係已生破綻，再加上被告2 、3 年來與原告母親分
    居，原告母親自95年間起經營麵攤，取得經濟獨立，終於96
    年間與被告離婚，則原建立在繼父子收養以健全家庭功能之
    收養前提亦已不存在，被告與原告2 人更無再繼續生活之可
    能，已無從回復養親關係之圓滿狀態，揆諸前揭說明，原告
    2 人請求依民法第1081條第1 項第4 款終止收養關係，為有
    理由，應予准許。而原告主張依民法第1081條第1 項第1 款
    及第4 款規定為選擇合併，請求擇一為其勝訴判決即可，本
    院就是否符合第4 款難以維持收養關係之重大事由之要件為
    審酌結果，既可准終止收養關係，則就其餘事證部分，則不
    再為審酌，併予說明。
(三)、至於原告丁○○部分，其至言詞辯論終結前雖未成年，惟旋
    將成年，且本件與被告終止收養關係之事由與原告丙○○同
    ，倘僅單就原告丙○○部分思考終止收養有無最佳利益而言
    ，以被告與戊○○離婚協議書內容所載應給付至原告丁○○
    畢業止之扶養費用，而被告於離婚後仍有按時給付，業據其
    提出收據為證，而堪認定。則維持原告丁○○與被告間之收
    養關係，對原告丁○○應具有較佳利益，然而，就被告始終
    均有負擔原告2 人扶養費用及原告2 人請求終止收養之事由
    而言，倘單就原告丁○○部分不准許終止收養，僅為獲取被
    告扶養費而言，對原告2 人間顯然無差別待遇之理由，而要
    求被告繼續負擔原告丁○○之扶養費用亦顯然不公平，故思
    及原告丁○○已將屆成年，且已屬法定勞動人口，則就原告
    丁○○部分認為無再送訪視之必要（可預見送訪視後原告丁○○即已成年），附此敘明。另原告丙○○已25歲，為大學
    畢業，而原告丁○○亦就讀大學，惟有自行打工，尚未正式
    進入勞動市場，而被告今47歲，尚未達法定退休年齡，非無
    謀生能力，並經本院依職權查詢兩造稅務電子閘門財產所得
    明細資料可按，則就兩造而言，尚無因收養關係而生活陷入
    困難之情形，且如前所述，父子關係並非僅建立在金錢利益
    ，故被告擔心年老無人扶養等節，尚不得作為不得終止收養
    之事由，而被告雖因20餘年將收入用以扶養包括原告2 人在
    內之生活開銷，致使自己積蓄所剩無幾，則原告2 人將來是
    否願意在一定程度內感念被告而給予被告一定金錢，此屬道
    德層面問題，而非法律上之對價關係或返還義務，實非本院
    所得審究，亦併此敘明。
五、從而，原告2 人依民法第1081條第1 項第4 款規定請求判決
    宣告終止兩造間之收養關係，均為有理由，應予准許。
六、據上論結：本件原告之訴為有理由，依民事訴訟法第78條，
    判決如主文。
中    華    民    國    97    年    3     月    24    日
                        家事法庭  法  官  陳筱蓉
以上為正本係照原本作成
如對本判決上訴應於判決送達後20日內向本院提出上訴狀
中    華    民    國    97    年    3     月    24    日
                                  書記官  劉文松

司法院資訊處製作；財團法人民間司法改革基金會備份。
